【裁判字號】    95,重訴,103
【裁判日期】    951229
【裁判案由】    殺人
【裁判全文】
臺灣高雄地方法院刑事判決             95年度重訴字第103號
公  訴  人  臺灣高雄地方法院檢察署檢察官
被      告  丙○○
                      號
選任辯護人  蕭麗琍律師
上列被告因殺人案件，經檢察官提起公訴（95年度偵字第19177
號），本院判決如下：
    主  文
丙○○殺人，處有期徒刑陸年陸月。褫奪公權肆年。扣案之水果
刀壹把沒收。
    事  實
一、 丙○○與邱敏雄之父，其二人有家庭暴力防治法第3 條第
     3 款規定之家庭成員關係存在。邱敏雄酒品素來不佳，飲
     酒後動輒與家人發生口角衝突。丙○○則因自己農曆生日
     ，於民國95年7 月14日晚間6 時10分許，邀約朋友戊○○
     、丁○○等人赴自宅客廳一同飲酒慶祝，與邱敏雄同居在
     丙○○住處之王秀巒則於廚房準備餐食，至同日晚間8時
     30分許，邱敏雄先在外飲酒後（經法醫檢驗結果血液中酒
     精濃度為147mg/dL，換算後呼氣酒精濃度為0.735mg/L）
     後，亦攜酒返家欲為丙○○祝壽，未幾邱敏雄以丙○○未
     邀邱敏雄之母返家團聚之故而已有不悅，遂除當場向丙○○辱罵外，復向丙○○指稱：「你沒有與我母親住在一起
     ，又交女友，我才會將小指剁掉，我很怨恨」等語，丙○○則回稱：「要不然你要怎麼樣！」等語，雙方進而爆發
     嚴重口角及拉扯，經其現場丙○○友人戊○○、丁○○將
     二人拉開後，邱敏雄復向丙○○丟擲玻璃酒瓶惟未擲中，
     丙○○盛怒難抑，竟衝入廚房取出刀刃長14公分、刃寬2.2
     公分、全長24公分之水果刀1 把回到客廳再與邱敏雄扭打
     ，並不顧在旁戊○○、丁○○之再次勸阻，丙○○明知以
     尖銳之水果刀刺入身體胸部、腹部等要害，足以致人於死
     ，竟仍萌生殺人之犯意，接續朝邱敏雄之左胸外側、左下
     腹部等處猛力刺入，致邱敏雄分別在左胸外側部（傷口大
     小約1.4 ×1 公分）、左胸部（1.9 ×0.7 公分）、左胸
     內側部（2 ×0.7 公分）、左下腹部（5.5 ×1.2 公分）
     、左背外側部（1. 9×0.5 公分）、左背部（2 ×0.1 公
     分）、左背內側部（2 ×0.1 公分），共受有7 處之穿刺
     傷，導致邱敏雄大量出血。嗣經在場之丁○○以手機報警
     ，員警據報前往現場處理，當場扣得丙○○所有行兇用之
     水果刀1 把，而邱敏雄經送醫急救後仍因銳器傷造成死亡
     。
二、案經高雄縣政府警察局湖內分局報請臺灣高雄地方法院檢察
    署偵查起訴。
    理  由
壹  證據能力部分
一、本案卷附高雄縣政府警察局鑑識課現場勘察報告及所附現場
    照片69幀、高雄臺灣高雄地方法院檢察署相驗屍體證明書、
    驗斷書、法務部法醫研究所鑑定書，均屬公務員於職務上製
    作之紀錄文書，並無何顯不可信之情況，依刑事訴訟法第15
    9 條之4 第1 款規定，自得作為證據。又國立成功大學醫學
    院附設醫院診斷證明書，則乃從事業務之人於通常業務過程
    中所須製作之紀錄文書，亦無何顯不可信之情況，依刑事訴
    訟法第159 條之4 第2 款規定，亦得為證據。
二、另證人戊○○、丁○○、王秀巒偵訊筆錄，均係被告以外之
    人於偵查中向檢察官之所為之陳述，並無何顯不可信之情況
    ，依刑事訴訟法第159 條之1 第2 項之規定，均得為證據。
三、按被告以外之人於於本檢察官事事務官，司法警察官或司法
    警察調查中所為之陳述，與審判中不符，其先前所為之陳述
    ，與審判中不符時，其先前之陳述具有較可信之特別情況，
    且為證明犯罪事實存否所必要者，得為證據。刑事訟訴法15
    9 條之2 定有明文。查本件證人戊○○於警詢筆錄與審判之
    陳述不符，本院審酌該等陳述距離案發當時較近，記憶較為
    清楚，且製作過程又無不法之情事，依上開規定，認該等證
    人丁○○於警詢中之陳述及具有被告以外之人以書面陳述性
    質之證據，有證據能力，得為本案認定事實之依據。
四、又按被告以外之人於審判外之陳述，雖不符刑事訴訟法第15
    9 條之1 至之4 等4 條之規定，然若當事人於審判程序中同
    意作為證據，法院審酌該言詞陳述或書面陳述作成時之情況
    ，認為適當者，亦得為證據；又當事人、代理人或辯護人於
    法院調查證據時，知有刑事訴訟法第159 條第1 項不得為證
    據之情形，而未於言詞辯論終結前聲明異議者，視為有前項
    之同意，同法第159 條之5 第2 項定有明文。查本件證人王
    秀巒、丁○○之警詢筆錄，均具有被告以外之人於審判外陳
    述之性質者，均係審判外之陳述，惟經本院審理依法提示迄
    言詞辯論終結前，檢察官及被告與其辯護人均未就證據能力
    表示異議，本院審酌該等陳述距離案發當時較近，記憶較為
    清楚，且製作過程亦無何不法之情事，依上開規定，亦認該
    等證人於警詢中之陳述具有被告以外之人以書面陳述性質之
    證據，均有證據能力，亦得為本案認定事實之依據。
貳  實體部分
一、訊據被告丙○○對上揭自廚房內持水果刀刺殺邱敏雄之事實
    ，已坦承不諱。核與證人王秀巒、丁○○、戊○○於警詢及
    偵訊中證述相符。證人戊○○於警詢中陳稱：邱敏雄向丙○○丟擲2 支酒瓶，…，我跟丁○○見狀趕忙攔阻，此時丙○○衝入廚房，當時丁○○有在廚房內勸阻丙○○，我在客廳
    看見丙○○衝出來，手上拿乙把小刀（長約10公分），往邱
    敏雄背部猛刺1 刀，又往他腹部刺兩刀，我跟丁○○見邱敏
    雄受傷倒地，丁○○趕緊以手機報警等語。（參95年7 月15
    日警詢筆錄）另證人王秀巒亦證稱: 邱敏雄拿酒瓶打他父（
    丙○○），他（丙○○）朋友（戊○○、丁○○）勸架，但
    他們二人（丙○○、邱敏雄）都不聽，他朋友說不聽就要走
    了，丙○○要到廚房拿刀子，但我在廚房我不知到丙○○有
    無拿刀子，邱敏雄沒到廚房等語（參95年7 月15日偵訊筆錄
    ）。證人丁○○亦證稱：他兒子（邱敏雄）拿一瓶回來說要
    幫他父親祝壽，但邱敏雄質疑他父親為何不帶他母親回家，
    又講了一堆話，他父親就生氣，說他生日又有朋友，二人就
    發生爭執又有拉扯，邱敏雄拿酒瓶要打他父親，沒打到，我
    們在旁阻止，他們不聽，還是繼續吵…丙○○就進入廚房拿
    刀子，但被王秀巒拿走，而掉到地上，還是在客廳廚房門口
    位置，我就把刀子踢到廚房內靠近廁所的位置，我們又勸他
    們兩人，但他們不聽，看到他們兩人抱在一起，後來王秀巒
    回來就說為何流血，我才發現邱敏雄身上有血等語（參同上
    日偵訊筆錄）。又邱敏雄當時回家前，已有飲用大量之酒之
    事實，業據證人戊○○、丁○○於本院審理時證述在卷，而
    邱敏雄當時遇害時之血液中酒精驗員及法務部法醫研濃度為
    147mg/dL（經換算後呼氣究所法醫時師相驗及濃度為0.735m
    g/L） ，復有法務部法醫研究所鑑定書（95醫鑑字第1463號
    ）可按，足見本件肇因邱敏雄酒後因不滿丙○○未邀其母甲○○○（與丙○○已分居十餘年）返家團聚，而引發父子之
    間不快，進而導致雙方互毆後，被告丙○○又因不滿邱敏雄
    在其壽宴當日，不但受邱敏雄出言挑釁及辱罵，更受到邱敏
    雄持酒瓶丟擲毆辱，一時盛怒難抑，始衝入廚房取出其所有
    尖銳之水果刀刺入邱敏雄身體胸部、腹部等要害之事實，應
    可確認。又本件邱敏雄因遭被告丙○○持刀多次猛刺背、胸
    等處，致其分別在左胸外側部（傷口大小約1.4 ×1公 分）
    、左胸部（1.9 ×0. 7公分）、左胸內側部（2 ×0.7 公分
    ）、左下腹部（5.5 ×1.2 公分）、左背外側部（1.9 ×
    0.5 公分）、左背部（2 ×0.1 公分）、左背內側部（2 ×
    0.1 公分），共受有7 處之穿刺傷，導致大量出血死亡之事
    實，此有高雄縣政府警察局鑑識課現場勘察報告及所附現場
    照片69幀、高雄臺灣高雄地方法院檢察署相驗屍體證明書、
    驗斷書、法務部法醫研究所95年9 月4 日法醫理字第0950
    003511號函附鑑定書、國立成功大學醫學院附設醫院95年8
    月3 日成附醫急診字第0950009534號函及其所附相關醫療資
    料及現場照片15張在卷可按，復有扣案之水果刀1 把足憑。
    又本件被告丙○○於案發之際，以尖銳之水果刀刺向被害人
    邱敏雄胸、腹部等身體要害，其中左胸外側部深達10 公 分
    、左下腹部深達9 公分，是以被告下手之部位、次數及用力
    之猛觀之，足證被告於案發當時殺意甚堅，故其殺人之犯意
    已甚顯明。而被害人邱敏雄死亡與被告丙○○之持刀刺殺之
    行為，兩者間應有相當之因果關係，故本件事證明確，被告
    丙○○殺人犯行洵堪認定。
二、核被告丙○○所為，係刑法第271 條第1 項之殺人罪。被告
    於案發之際雖持水果刀多次朝邱敏雄之胸、腹等部位猛刺，
    ，惟其多次行為係於密接之時間及地點，而侵害同一之生命
    法益，各行為之獨立性極為薄弱，屬出於同一殺人之目的，
    依一般社會通念，在時間差距上難以強行分開，應視為數個
    舉動之接續實行，為包括之一行為予以評價，屬單純一罪。
    另辯護人雖辯以：被告丙○○於壽宴當時因受邱敏雄不顧有
    丙○○之友人在場，竟仍以言語辱罵及酒瓶丟擲之刺激始憤
    而持刀刺殺邱敏雄，是其所為係涉刑法第第273 條第1 項之
    義憤殺人罪云云。惟按所謂之義憤，乃基於道義上之理由及
    人生之憤慨而言，故必先有被害人不義之行為，而在客觀上
    足以引起公憤，依據一般人之通念，確無可容忍者，始可謂
    之義憤（參照最高法院28年上字第2564號及31年上字第1156
    號判例），故如行為人因受被害人之辱罵，憤怒難忍而殺之
    ，則僅能作為量刑之參考。查本件肇因於被害人邱敏雄先是
    因不滿被告於壽宴當日未將其分居多年之母帶回家中團聚而
    與被告丙○○引發口角，進而辱罵被告在外結交女友等不良
    私德，致被告以被害人未顧當時尚有在場之友人勸阻，由惱
    怒轉憤怒始持刀刺殺被害人之事實，業據被告供承在卷，核
    與在場證人丁○○證述相符，證人丁○○並證稱：被告說他
    （邱敏雄）母親沒有回家，邱敏雄就開始辱罵被告等語（參
    本院95年12月15日審訊筆錄）相符。另被告配偶甲○○○則
    到庭陳稱：我之前有一個兒子已經過世14年，自從其中一個
    兒子死亡後，我就沒有跟被告同住…，我知道丙○○有女友
    等語。被告則供稱：有一個交往女友，已十幾年了，我的女
    友有照顧我，我沒有工作時，她會供應我生活費等語（參同
    上日審判筆錄），足見被害人於案發當日以被告之私德辱罵
    被告，因而引起被告惱怒，是尚難認被告行兇時有何基於義
    憤之理由，故被告於案發當時之殺人行為，尚與刑法第273
    條第1 項之規定不符，並此敘明。又本件肇因被告之子邱敏
    雄於被告壽宴當日先以辱罵並繼而以酒瓶丟擲被告，被告又
    不堪平日受邱敏雄酒後多次毆辱（邱敏雄常酒後藉端滋事之
    事實，此有被害人之子乙○○及被告配偶甲○○○到庭陳述
    在卷），因一時難掩心中埋藏多年之積怨，以致一時衝動鑄
    成大錯而罹重典，犯罪情狀在客觀上已可引起一般人同情，
    倘科以殺人罪之法定最輕本刑之10年以上之有期徒刑，猶嫌
    情輕法重，爰依刑法第59條之規定，酌量減輕其刑。審酌被
    告犯後已坦承犯行，且已屆耳順之年，而本次係肇因被害人
    先不顧被告壽宴當日朋友俱在特別場合對其挑釁及毆辱，以
    致氣憤難抑而未慮及後果之所為，復參諸本件案發後，被害
    人邱敏雄之姊邱慧華及邱敏雄之子乙○○、邱敏雄之母甲○○○，均同聲請求對被告從輕量刑等情節，而被告亦同時受
    有喪子之慟其他一切情狀，量處如所示之刑。又本院認被告
    所犯之罪，已嚴重危害社會治安，依其犯罪之性質，認有褫
    奪公權之必要，爰依同法第37條第2 項之規定，宣告褫奪公
    權4 年。扣案之水果刀一把，自被告之廚房內取出，應屬被
    告所有，且供本件犯罪所用之物，應依刑法第38條第1項 第
    2 款之規宣告沒收。
據上論斷，應依刑事訴訟法第299 條第1 項前段，刑法第271 條
第1 項、第38條第1 項第2 款、第59條、第37條第2 項，判決如
主文。
本案經檢察官董秀菁到庭執行職務。
中    華    民    國    95    年    12    月  29      日
                  刑事第八庭   審判長 法  官  李政庭
                                      法  官  李育信
                                      法  官  王俊彥
以上正本證明與原本無異。
如不服本判決，應於判決送達後10日內，向本院提出上訴狀。
中    華    民    國    95    年    12    月  29    日
                                書記官  周祺雯
中華民國刑法第271條
（普通殺人罪）
殺人者，處死刑、無期徒刑或 10 年以上有期徒刑。
前項之未遂犯罰之。
預備犯第 1 項之罪者，處 2 年以下有期徒刑。


司法院資訊處製作；財團法人民間司法改革基金會備份。
